臺灣彰化地方法院民事判決　96年度簡上字第26號
上　訴　人　丙○
被上訴人　　戊○○
　　　　　　丁○○
上二人共同
訴訟代理人　甲○○○
上列當事人間請求債務人異議之訴事件，上訴人對於中華民國95
年11月30日本院北斗簡易庭95年度斗簡字第18號第一審判決提起
上訴，本院於民國96年6月13日言詞辯論終結，茲判決如下：
    主  文
原判決關於駁回上訴人後開主文第二、三、四項之訴部分及訴訟
費用 (除確定部分外)廢棄。
上開廢棄部分，再確認被上訴人戊○○、丁○○間就坐落彰化縣
埤頭鄉○○○段第四七八之一、四七八之二四、四七八之三七等
地號土地，以彰化縣北斗地政事務所民國九十三年十一月十七日
登記字號為九十三年北登資字第０七八七八０號所設定之抵押權
，所擔保之債權新台幣肆拾貳萬伍仟元不存在。
被上訴人丁○○應再將上開抵押權設定登記塗銷。
本院九十四年度執字第二０七五０號拍賣抵押物強制執行程序於
新台幣肆拾貳萬伍仟元部分亦應予撤銷。
第一審(除確定部分外)、第二審訴訟費用由被上訴人負擔。
    事實及理由
壹、上訴人主張：
  一、被上訴人2人係姐弟，其母甲○○○於民國92年12月24日
      以被上訴人戊○○名義向上訴人購買坐落彰化縣埤頭鄉○○○段第478之1、478之24（買賣契約書誤載為478之4）
      、478之37地號土地及地上未辦理保存登記之房屋，上訴
      人於93年2月6日將系爭土地所有權移轉登記予被上訴人戊○○，嗣系爭買賣契約因故解除，被上訴人戊○○於93
      年11月25日將系爭3筆土地之所有權返還（移轉）登記予
      上訴人，然上訴人發現被上訴人戊○○已擅自於93年11月
      17日將系爭3筆土地設定擔保債權權利價值新臺幣（下同
      ）500,000元之抵押權予被上訴人丁○○，經彰化縣北斗
      地政事務所93年11月17日登記字號為93年北登資字第0787
      80號登記在案，而後被上訴人丁○○又以其為抵押權人而
      向鈞院聲請裁定准許拍賣抵押物，嗣經鈞院94年度執字第
      20750號拍賣抵押物強制執行事件將系爭土地查封，因被
      上訴人2人間為姐弟關係，且該抵押權設定係於系爭土地
      返還登記予上訴人前數日所設定，故被上訴人2人間應為
      通謀虛偽意思表示，其抵押權設定登記應屬無效，且上訴
      人並未向被上訴人借錢，該抵押權設定登記與查封執行程
      序已損害上訴人之權利，爰依強制執行法第14條第2項規
      定提起本訴。
  二、系爭土地過戶予被上訴人戊○○，係因原本要賣予被上訴
      人，並非讓被上訴人可向臺中商業銀行貸款，且上訴人交
      付系爭土地所有權狀予被上訴人，亦為同一原因，並非交
      由被上訴人設定抵押。
  三、被上訴人曾交付一筆250,000元之定金、一筆90,000元之
      定金，共340,000元，但此係兩造買賣彰化縣埤頭鄉○○○段第477之1地號土地之定金，與本件買賣無關，亦非借
      貸。
  四、被上訴人雖提出關於上訴人之配偶乙○○向被上訴人戊○○借款425,000元，並同意將系爭土地及其上建物由被上
      訴人戊○○設定抵押權，於93年11月22日簽立承諾書，然
      上訴人及乙○○均未向被上訴人借貸，且乙○○之簽名並
      非乙○○親自簽名，而印文雖為乙○○所有之印章所蓋，
      但係被上訴人向乙○○表示系爭土地登記返還予上訴人，
      須交付乙○○之印章予代書辦理，故乙○○交付印章予代
      書，代書卻自行於承諾書蓋章，又該名代書為被上訴人所
      委託，乙○○並不認識，亦因不識字，不知該承諾書之意
      義等語。
貳、被上訴人則以：本件實際為金錢借貸糾紛，與土地買賣無關
    ，借貸關係存在於被上訴人之母甲○○○與上訴人及其配偶
    乙○○間，因當初上訴人之房屋將被拍賣，乙○○遂向甲○○○借貸，借貸時上訴人亦在場，而甲○○○前後借出的款
    項均係以被上訴人2人之保單持以借款後交予上訴人，嗣後
    上訴人及乙○○無法清償借款，遂以上訴人之房屋過戶予甲○○○，另因甲○○○與被上訴人丁○○均另有負債，故過
    戶時登記予被上訴人戊○○。嗣經兩造在代書面前會算債務
    金額，算出乙○○尚欠甲○○○425,000元，由乙○○簽立
    承諾書，承認向被上訴人戊○○借款425,000元 (實際上為
    向甲○○○借款)，並同意以系爭土地及其上建物為被上訴
    人戊○○設定抵押權作為425, 000元之擔保 (然設定時則設
    定給被上訴人丁○○)，且有上訴人之子許世墾開立發票日
    期為93年6月5日、面額435,000元之本票為憑，而該本票與
    實際借貸金額相差10,000元，係因兩造會算債務前，只寫大
    約的債務金額。又因故系爭土地設定抵押係因乙○○借錢而
    來，設定時亦經上訴人同意，況若非上訴人同意，無法取得
    辦理抵押所需之印鑑等資料。本件會設抵定50萬元係因代書
    說要加一成。又目前抵押權利人為被上訴人丁○○，設定義
    務人為被上訴人戊○○，而被上訴人2人間並無債權債務關
    係，被上訴人戊○○未向被上訴人丁○○借貸金錢。上訴人
    及乙○○若清償所欠債務，被上訴人即願塗銷抵押權登記等
    語置辯。
參、本件上訴人於原審聲明：（一）確認被上訴人戊○○、丁○○間就系爭3筆土地以彰化縣北斗地政事務所93年11月17日
    登記字號為93年北登資字第078780號所設定之抵押權，所擔
    保之債權不存在。（二）被上訴人丁○○應將前項抵押權設
    定登記塗銷。（三）本院94年度執字第20750號拍賣抵押物
    強制執行程序應予撤銷。原審僅判決確認被上訴人戊○○、
    丁○○間就系爭土地所設定之抵押權，所擔保之債權逾425,
    000元部份不存在；被上訴人丁○○應將前項抵押權設定登
    記逾425,000元部份塗銷；本院94年度執字第20750號拍賣抵
    押物強制執行程序其中逾425, 000元部份應予撤銷；上訴人
    其餘之訴駁回。被上訴人就其敗訴部分並未提起上訴，此部
    分應已告確定，上訴人就上開被駁回之部分不服，提起上訴
    ，並聲明：如主文所示。被上訴人則聲明：上訴駁回。
肆、兩造不爭執之事項：
  一、上訴人於93年2月6日將系爭3筆土地所有權移轉登記予被
      上訴人戊○○，被上訴人戊○○於93年11月17日將系爭3
      筆土地設定擔保債權權利價值500,000元之抵押權予被上
      訴人丁○○，嗣後被上訴人戊○○於93年11月25日將系爭
      3筆土地所有權移轉返還登記上訴人，嗣被上訴人丁○○
      以其為抵押權人而向本院聲請裁定准許拍賣抵押物，經本
      院94年度執字第20750號強制執行事件將系爭土地查封。
  二、關於記載乙○○向被上訴人戊○○借款425,000元，並同
      意將系爭土地及其上建物由被上訴人戊○○設定抵押權，
      日期為93年11月22日之承諾書，其上乙○○之印文為乙○○所有之印章所蓋。
  三、上訴人之子許世墾曾開立發票日期為93年6月5日、面額
      435,000元之本票予甲○○○。
  四、被上訴人2人間並無債權債務關係，被上訴人戊○○未向
      被上訴人丁○○借貸金錢。
伍、得心證之理由：
  一、按「確認法律關係之訴，非原告有即受確認判決之法律上
      利益者，不得提起之」，民事訴訟法第247條第1項著有明
      文；本件兩造對是否塗銷系爭抵押權登記及其所擔保之債
      權存在與否既有爭執，則上訴人提起確認本訴應認有即受
      確認判決之法律上利益。又本院94年度執字第20750號拍
      賣抵押物強制執行程序目前僅進行至鑑價階段，尚未終結
      ，此有上開強制執行卷宗在卷可稽，是上訴人依強制執行
      法第14條第2項規定提起異議之訴，於法應無不合。
  二、本件兩造主要之爭執點在於被上訴人丁○○對被上訴人戊○○有無抵押債權存在？經查，依據卷附之土地登記謄本
      ，上訴人目前為系爭3筆土地之所有權人，抵押權人為被
      上訴人丁○○，抵押債務人為被上訴人戊○○，故系爭抵
      押權擔保之債權乃為被上訴人丁○○對被上訴人戊○○之
      債權，上訴人僅為物上擔保人。而系爭抵押權應否塗銷，
      主要應視系爭抵押權擔保之債權即被上訴人丁○○對被上
      訴人戊○○之債權是否存在而定。本件被上訴人於第二審
      準備程序時自認被上訴人2人間並無債權債務關係，被上
      訴人戊○○未向被上訴人丁○○借貸金錢等語，足見被上
      訴人2人間之抵押債權確實不存在。被上訴人雖另抗辯系
      爭抵押權主要係擔保被上訴人甲○○○之母親對上訴人及
      乙○○之借款，惟民法第758條規定：「不動產物權，依
      法律行為而取得設定、喪失、及變更者，非經登記，不生
      效力。」故抵押權所擔保之債權之認定應以地政機關登記
      之抵押權人及抵押債務人為主，而非當事人間可私下任意
      指定，故被上訴人此部分抗辯縱係屬實，既未經登記，仍
      非本院所得審究，本院得審究之範圍仍為被上訴人2人間
      有無債權債務關係存在。被上訴人2人間既確實無債權債
      務關係，故上訴人起訴請求確認被上訴人戊○○、丁○○
      間就系爭3筆土地以彰化縣北斗地政事務所93年11月17日
      登記字號為93年北登資字第078780號所設定之抵押權，所
      擔保之債權不存在，為有理由，自應准許。
  三、按所有人對於無權占有或侵奪其所有物者，得請求返還之
      。對於妨害其所有權者，得請求除去之，民法第767條前
      段及中段定有明文。本件被上訴人戊○○、丁○○間就系
      爭3筆土地所設定之抵押權，所擔保之債權既不存在，則
      系爭抵押權之設定，顯然妨害上訴人之所有權，且被上訴
      人丁○○以抵押權人之身分，聲請拍賣抵押物之裁定，並
      持以就系爭3筆土地聲請強制執行，其執行名義成立前，
      顯有債權不成立之情形，故上訴人依強制執行法第14條第
      2 項規定提起異議之訴，請求被上訴人丁○○應將系爭3
      筆土地之抵押權登記予以塗銷，及本院94年度執字第2075
      0 號拍賣抵押物強制執行程序應予撤銷，亦屬有據，應予
      准許。
  四、原審以乙○○或其子許世墾確實有積欠被上訴人戊○○
      425,000元為由，進而認定被上訴人戊○○與丁○○間確
      實有425,000元之抵押債務關係存在，而判決確認被上訴
      人戊○○、丁○○間就系爭3筆土地所設定之抵押權，所
      擔保之債權逾425,000元部分不存在。被上訴人丁○○應
      再將上開抵押權設定登記逾425,000元部分塗銷及本院94
      年度執字第20750號拍賣抵押物強制執行程序於逾425,000
      元部分應予撤銷，其理由雖有不當，然就其結果於超過42
      5,000元之部分並非無據，惟原審仍認定被上訴人戊○○
      、丁○○間有425,000元之抵押債務關係存在及於425,000
      元範圍內不能塗銷登記及撤銷執行程序部分，顯有違誤。
      故上訴意旨就此部分指摘原判決不當，求予廢棄改判，為
      有理由。爰由本院將原判決此部分予以廢棄，改判如主文
      第2、3、4項所示。
  五、因本案事證已臻明確，兩造其餘主張陳述及所提之證據，
      均與本院前揭判斷無違，毋庸再予審酌，附此敘明。
陸、據上論結，本件上訴為有理由，依民事訴訟法第436條之1第
    3 項、第450條、第78條，判決如主文。
中　　華　　民　　國　　96　　年　　6 　　月　　27　　日
                民事第二庭    　審判長法　官　  康弼周
                                      法  官　　廖政勝
                                      法  官　  詹秀錦
以上正本係照原本作成。
本件不得上訴。
中　　華　　民　　國　　96　　年　　6 　　月　　28　　日
                      　　　    書記官　陳秀香
